【裁判字號】    97,易,196
【裁判日期】    970422
【裁判案由】    詐欺
【裁判全文】
臺灣板橋地方法院刑事判決               97年度易字第196號
公  訴  人  臺灣板橋地方法院檢察署檢察官
被      告  丙○○
上列被告因詐欺案件，經檢察官提起公訴（96年度偵字第16145
號），本院判決如下：
    主  文
丙○○意圖為自己不法之所有，以詐術使人將本人之物交付，處
有期徒刑肆月，如易科罰金，以銀元佰元折算壹日；減為有期
徒刑貳月，如易科罰金，以銀元佰元折算壹日。
    事  實
一、丙○○明知其所洽談之座落臺北縣中和市○○段240 、255
    、270 、271 、272 、273 及399 等地號（以下簡稱系爭土
    地）之土地買賣交易，因登記名義人劉乞食之繼承人乙○○
    兄弟姐妹間尚有土地登記糾紛仍未解決，無法簽訂買賣契約
    ，竟意圖為自己不法之所有，於民國94年11月8 日，向甲○○訛稱已與地主之繼承人談妥土地交易事宜，可順利將上開
    土地所有權移轉至甲○○名下，並約定於95年2 月7 日與甲○○簽訂買賣契約，惟須先行收取訂金新臺幣（下同）15萬
    元，致使甲○○誤信為真，陷於錯誤而交付其所開立之華南
    商業銀行埔墘分行，金額分別為10萬元、5 萬元之支票各乙
    紙予丙○○。迄95年2 月7 日之約定簽訂買賣契約期日屆至
    ，丙○○僅向甲○○表示無法簽訂買賣契約後，隨即避不見
    面，幾經甲○○聯絡均無所獲，而丙○○亦將上開支票持以
    兌現予以花用殆盡，甲○○始知受騙。
二、案經告訴人甲○○訴請臺灣板橋地方法院檢察署檢察官偵查
    起訴。
    理  由
一、訊據被告丙○○固供承仲介本件系爭土地交易事宜，並向告
    訴人甲○○收取15萬元之支票訂金之事實，惟矢口否認有何
    上開公訴人所指之詐欺犯行，辯稱：伊係從事土地仲介買賣
    工作，當時因系爭土地地主有意願出售土地，甲○○亦表示
    欲購買土地，而與地主洽談買賣事宜，惟因繼承人彼此間尚
    有財產糾紛，且相關之繼承程序仍待進行，致使買賣契約遲
    遲無法順利簽訂，就此伊均已據實告知甲○○知悉；另收取
    訂金之用意係為讓賣方定下價格，即以公告現值之百分之十
    八為買賣價金，不再任意變動，伊始向甲○○收取15萬元之
    訂金，惟並無詐騙甲○○及詐取該訂金之事云云。經查：被
    告如何於前開時地，明知系爭土地之買賣交易，因登記名義
    人劉乞食之繼承人乙○○兄弟姐妹間尚有土地登記糾紛仍未
    解決，猶向告訴人甲○○佯稱已與地主談妥，可順利簽訂買
    賣契約，而向甲○○詐得訂金15萬元之事實，迭據證人即告
    訴人甲○○於偵審中指述甚詳，並有雙方所簽訂之訂金收據
    1 紙及告訴人甲○○所開立之支票影本2 紙附卷為證，又系
    爭土地因繼承人彼此間另有財產糾紛，非僅尚未辦理繼承登
    記，亦無與被告談妥土地交易事宜等情，亦據證人乙○○於
    本院審理中到庭證稱：伊從以前就住在系爭土地上，上面這
    些地號除了伊與伊弟弟外，還有其他姊妹，共有五位，曾經
    在兩、三年前有談到土地要賣之事，有關賣土地之事，我們
    兄妹等人都有講過，也有很多人來接觸，但因為程序還沒有
    完成，且我們兄弟姊妹也都還沒有講好，所以都辦不成，而
    被告曾拿伊的身分證影本，說要去拿取土地的資料，因為他
    是仲介的，要拿土地的一些資料，可能是要去查詢地主、地
    號等資料，但都還沒有談到要將土地出售給丙○○的買受人
    ，正因為沒有談到要出售給他，所以怎麼會有訂金的事情，
    也沒有聽過丙○○向別人收取訂金，我們的事情，丙○○都
    知道，丙○○好像有去找我大哥談，但土地的事情不是由伊
    作主，大家兄弟姊妹都可以作主。因為很難，大家都沒有出
    面溝通，也都沒有辦法談成，也沒有叫丙○○去辦理繼承的
    手續，因為我們兄弟姊妹這麼多人，意見都不一樣，他們不
    一定想要辦繼承等語明確，是依證人所述，被告僅曾與之接
    觸購地事宜，惟系爭土地因繼承人間之財產糾紛迄未辦理繼
    承登記，各該繼承人亦未承諾出售上開土地予被告居中介紹
    之甲○○，是則系爭土地之繼承人既未出售上開土地，則何
    來所謂收取訂金之事？質之被告亦供承將訂金支票持以兌現
    花用等語，顯見被告明知土地買賣仍未確定，猶向甲○○佯
    稱已談妥土地交易事宜，可順利將土地移轉予甲○○，致使
    甲○○陷於錯誤，而交付訂金，事後亦將訂金花用殆盡，迄
    今均未返還予甲○○，則其詐欺意圖，至為灼然，所辯並無
    詐欺犯行云云，顯係事後卸責之詞，不足採信。從而本件事
    證明確，被告犯行洵堪認定。
二、查被告行為後，刑法業於94年2 月2 日修正公布，95年1 月
    1 日起施行。按「行為後法律有變更者，適用行為時之法律
    ，但行為後之法律有利於行為人者，適用最有利於行為人之
    法律」，修正後刑法第二條第一項定有明文。此條規定係規
    範行為後法律變更所生新舊法比較適用之準據法，本身尚無
    新舊法比較之問題，於新法施行後，應一律適用新法第二條
    第一項之規定，為「從舊從輕」之比較，先予敘明，再按本
    次法律變更，比較時應就罪刑有關之共犯、未遂犯、想像競
    合犯、牽連犯、連續犯、結合犯，以及累犯加重、自首減輕
    暨其他法定加減原因（如身分加減）與加減例等一切情形，
    綜其全部罪刑之結果而為比較（最高法院95年5 月23日95年
    度第8 次刑事庭會議決議參照）。茲就本件新舊法比較結果
    敘述如下：
  (一)關於罰金刑，刑法分則編各罪所定罰金刑之貨幣單位原為銀
    元，修正前刑法第33條第5 款規定：「罰金：一元（銀元）
    以上。」，而依罰金罰鍰提高標準條例規定，就72年6 月26
    日前修正之刑法部分條文罰金數額提高2 至10倍，其後修正
    者則不提高倍數，並依現行法規所定貨幣單位折算新臺幣條
    例規定，以銀元1 元折算新臺幣3 元。修正後刑法第33條第
    5 款規定：「罰金：新臺幣一千元以上，以百元計算之。」
    ，刑法第33條第5 款所定罰金貨幣單位經修正為新臺幣後，
    刑法分則各罪所定罰金刑之貨幣單位亦應配合修正為新臺幣
    ，為使刑法分則編各罪所定罰金之最高數額與刑法修正前趨
    於一致，乃增訂刑法施行法第1 條之1 ：「中華民國九十四
    年一月七日刑法修正施行後，刑法分則編所定罰金之貨幣單
    位為新臺幣。九十四年一月七日刑法修正時，刑法分則編未
    修正之條文定有罰金者，自九十四年一月七日刑法修正施行
    後，就其所定數額提高為三十倍。但七十二年六月二十六日
    至九十四年一月七日新增或修正之條文，就其所定數額提高
    為三倍。」。從而，刑法分則編各罪所定罰金刑之最高數額
    ，於上開規定修正後並無不同，惟修正後刑法第33條第5 款
    所定罰金刑最低數額，較之修正前提高，自以修正前刑法第
    33條第5款規定有利於被告。
  (二)本件被告犯罪時之刑法第41條第1 項前段規定：「犯最重本
    刑為五年以下有期徒刑以下之刑之罪，而受六個月以下有期
    徒刑或拘役之宣告，因身體、教育、職業、家庭之關係或其
    他正當事由，執行顯有困難者，得以一元以上三元以下折算
    一日，易科罰金。」；又被告行為時之易科罰金折算標準，
    依修正前罰金罰鍰提高標準條例第2 條前段（現已刪除）規
    定，就其原定數額提高為100 倍折算1 日，則本件被告行為
    時之易科罰金折算標準，應以銀元300 元折算1 日，經折算
    為新臺幣後，應以新臺幣900 元折算為1 日。惟95年7 月1
    日修正公布施行之刑法第41條第1 項前段則規定：「犯最重
    本刑為五年以下有期徒刑以下之刑之罪，而受六個月以下有
    期徒刑或拘役之宣告者，得以新臺幣一千元、二千元或三千
    元折算一日，易科罰金。」；比較修正前後之易科罰金折算
    標準，以95年7 月1 日修正公布施行前之規定，較有利於受
    刑人，自應依現行刑法第2 條第1 項前段，適用修正前刑法
    第41條第1項前段規定，定其易科罰金之折算標準。
  (三)綜此，依整體比較之結果，依修正後刑法第2 條第1 項前段
    之規定，適用行為時之舊法處斷。
三、核被告丙○○所為，係犯刑法第339 條第1 項之詐欺取財罪
    。爰審酌被告並無前科，素行尚佳，惟竟以不法方法詐取他
    人財物，兼衡本案犯罪之動機、目的、手段、告訴人所受損
    失、被告迄未與告訴人達成民事和解、犯罪否認犯行等一切
    情狀，量處如主文所示之刑，並依刑法修正前之規定諭知易
    科罰金之折算標準。末查，被告犯罪之時間係於96年4 月24
    日以前，合於中華民國九十六年罪犯減刑條例所定之減刑條
    件，爰依該條例規定減刑之。
據上論斷，應依刑事訴訟法第299 條第1 項前段，刑法第2 條第
1 項前段、第339 條第1 項、修正前刑法第41條第1 項前段，廢
止前罰金罰鍰提高標準條例第2 條，刑法施行法第1 條之1 ，中
華民國九十六年罪犯減刑條例第2 條第1 項第3 款、第7 條，判
決如主文。
本案經檢察官丁○○到庭執行職務。
中    華    民    國    97    年    4     月    22    日
                  刑事第十一庭  審判長法  官  徐蘭萍
                                      法  官  林淑婷
                                      法  官  邱景芬
上列正本證明與原本無異。
如不服本判決，應於送達後十日內向本院提出上訴狀
                                      書記官  莊川億
中    華    民    國    97    年    4     月    24    日
附錄本案論罪科刑法條全文：
刑法第339條
意圖為自己或第三人不法之所有，以詐術使人將本人或第三人之
物交付者，處5 年以下有期徒刑、拘役或科或併科1 千元以下罰
金。
以前項方法得財產上不法之利益或使第三人得之者，亦同。
前二項之未遂犯罰之。


司法院資訊處製作；財團法人民間司法改革基金會備份。
